【裁判字號】    89,上易,80
【裁判日期】    891128
【裁判案由】    給付違約金
【裁判全文】
臺灣高等法院臺南分院民事判決  八十九年度上易字第八○號  ｊ
      上  訴  人  乙  ○  ○
      訴訟代理人  劉  炯  意  律師
      複  代理人  張  巧  妍  律師
                  葉  榮  棠  律師
      被  上訴人  廣之鄉食品股份有限公司  設新竹縣竹北市○○路六三九巷三八
                              .
      法定代理人  甲  ○  ○  .
      訴訟代理人  陳  信  村  律師
      複  代理人  江  克  釗  律師
右當事人間請求給付違約金事件，上訴人對於中華民國八十九年三月十日台灣雲林地
方法院第一審判決（八十八年度重訴字第一三八號）提起上訴，本院判決如左：
      主      文
原判決關於命上訴人給付超過新台幣陸拾捌萬元部分，及該部分假執行之宣告，暨訴
訟費用之裁判均廢棄。
右開廢棄部分，被上訴人在第一審之訴及其假執行之聲請均駁回。
上訴人其餘上訴駁回。
第一、二審訴訟費用由上訴人負擔十分之三，餘由被上訴人負擔。
      事      實
甲、上訴人方面：
一、聲明：求為判決：
（一）原判決不利上訴人部分廢棄。
（二）駁回被上訴人在第一審之訴。
（三）第一、二審訴訟費用由被上訴人負擔。
（四）如為不利上訴人之判決，願供擔保，請准宣告免假執行。
二、陳述：除與原判決記載相同者，茲引用之外，補稱：
（一）兩造於民國（下同）八十七年七月二十七日訂立鴨肉供應（買賣）契約，契約
      有效期間為八十七年七月二十七日至八十八年三月二十六日止，又契約雖約定
      八十七年農曆七月交付五千隻，八、九、十、十一、十二月每月交付一萬隻，
      以上之約定，並非一成不變，而須視鴨隻實際需要而予以交付此可由下列理由
      可知：1.契約成立日為國曆七月二十七日即農曆六月五日，何以契約成立後未
      立即交貨。2.八十八年三月二十六日為農曆八十八年二月初九，何以農曆一、
      二月之旺季未約定交貨數量。3.契約第七條約定，本契約於甲方出售簽約數額
      滿時，自動作廢，何以如此約定。4.農曆七月三十日為國曆九月二十日，如依
      被上訴人所言，每期應依約定交付，則九月二十日前，上訴人只交付鴨塊一三
      七箱，依被上訴人之算法只有五四八隻嚴重不足，則被上訴人當時何不主張違
      約。5.又如每月應交付固定之數量，何以契約之期限至三月二十六日。6.又兩
      造結帳日期皆以國曆為準，被上訴人呈庭之資料計算，亦皆以國曆為準，何不
      以農曆為準。故從上述理由，解釋契約意思表示，應可肯認兩造契約之真意，
      應是斟酌雙方需求及供應，由上訴人供應五萬五千隻鴨（含全鴨及塊鴨）而供
      應期間原則上至八十八年三月二十六日止，如有必要得自動延長或縮短至供應
      額滿時。
（二）兩造契約之所以無法履行，乃因被上訴人八十八年二月二十八日之支票跳票在
      先，上訴人將該支票交付給案外人許成淡，許成淡為上訴人之飼料供應商，供
      應飼料給上訴人及契約之相對人。（上訴人另與養鴨者王自郎、丁素霞訂立契
      約，由上訴人供應飼料，日後由其供應鴨隻給上訴人），茲因該支票退票，故
      許成淡不再供應飼料，王自郎、丁素霞不願出貨，上訴人要求被上訴人解決，
      被上訴人置之不理，此有許成淡之支付命令可證，故上訴人無法再供應鴨隻。
（三）被上訴人稱因上訴人未付足鴨隻，故其不願兌現二月二十八日之支票，查該支
      票係訂約時即交付給上訴人作為訂金之用，當時雙方之真意為，每月交付之鴨
      隻如多於新台幣（以下同）八十萬元，則該支票充為價金，被上訴人另開支票
      補足，如不足八十萬元則扣除交付數量價額，餘額充為下月之金額，茲八十八
      年二月，上訴人共交付一一六五四斤全鴨，每斤五十元，合計價額為五八二七
      ○○元，雖不足八十萬元，但餘額充為三月份之價金，更何況兩造契約至三月
      二十六日始到期，而上訴人手中已無被上訴人任何支票，被上訴人以上訴人未
      交足八十萬元之鴨隻，故予以跳票，顯違誠信原則，當時上訴人亦要求被上訴
      人如能給付貨款五八二七○○元，則願退還該支票，但被上訴人置之不理，上
      訴人不得不停止供應，日後損失慘重。
（四）綜上所述，顯係被上訴人違約在先，其起訴請求給付違約金，顯無理由。
三、證據：除援用第一審所提證據外，補提支付命令、損失計算表（以上皆影本）各
    乙份為證，並聲請訊問證人蔡清波為證。
乙、被上訴人方面：
一、聲明：求為判決：
（一）駁回上訴。
（二）一、二審訴訟費用由上訴人負擔。
二、陳述：除與原判決記載相同者，茲引用之外，補稱：
（一）被上訴人因加工製造需要才向上訴人購買鴨隻，是依需要而訂契約，如非雙方
      同意不可任意延長縮短，此觀契約自明，從而上訴人自行加以曲解，被上訴人
      要難是認。
（二）再依契約明示被上訴人購買的是全鴨／鴨塊，可知兩者分開計算，上訴人予以
      合計計算全鴨之數量，委無理由。
（三）從而上訴人未能於期間送達約定之數量，已不能領取最後一張定金之支票，因
      其數量不足達不到領取該定金支票之數量，卻將支票轉與第三人，向被上訴人
      提起訴訟，被上訴人不得已與之解決。
（四）末查原審減少違約金之金額過多，使信守契約之人不利，依吾人所見，再加一
      百五十萬以示懲罰上訴人之違約方為合理。
（五）本件上訴人確未按契約依每月約定之鴨隻給付被上訴人，兩造就此並不爭執，
      唯上訴人辯稱可不按月份數量給付，只要在期間內付足即可，唯被上訴人認應
      按約定每月之數量付給，不可每月均不足數量，雖契約到八十八年三月二十六
      日才滿，但被上訴人還可購買鴨塊（被上訴人有需要即可通知上訴人送鴨塊）
      。
（六）依薑母鴨之季節性而言，每月之數量顯有重要性，不能任意增減，上訴人所辯
      顯顯非合理。上訴人之上訴顯無理由，為此狀請准予駁回上訴為禱。
三、證據：除援用第一審所提證據外，補提付款明細表、新竹地方法院簡易庭民事判
    決影本各乙份為證。
丙、本院依上訴人之聲請訊問證人蔡清波。
      理      由
一、被上訴人於原審起訴主張：伊於八十七年七月二十七日與上訴人訂定鴨肉買賣（
    供應）契約，約定上訴人自八十七年七月二十七日起至八十八年三月二十六日止
    ，分六期，須交付被上訴人全鴨共五萬五千隻。如違約定，須賠償被上訴人交付
    予上訴人之訂金總數四百萬元二倍，即八百萬元之違約金。然契約期限屆滿時，
    上訴人僅交付共四萬零五百三十六隻鴨子，被上訴人對已交付鴨隻四萬零五百三
    十六隻，亦已給付貨款共六百四十九萬元，而上訴人未依契約履行，尚欠鴨隻一
    萬四千四百六十四隻未交付被上訴人。為此，被上訴人本於契約第六款規定，請
    求上訴人給付違約金八百萬元及其法定利息等情，業據被上訴人提出契約書影本
    、簽收受貨支票影本三張、支票影本十張等為證。
二、上訴人則以：（一）兩造於八十七年七月二十七日訂立鴨肉供應契約，契約有效
    期間為八十七年七月二十七日至八十八年三月二十六日止，又契約雖約定八十七
    年農曆七月交付五千隻，八、九、十、十一、十二月（即至國曆八十八年二月十
    五日止）每月交付一萬隻，以上之約定，並非一成不變，而須視隻實際需要而予
    以交付。兩造契約之真意，應是斟酌雙方需求及供應，由上訴人供應五萬五千隻
    鴨（含全鴨及塊鴨）而供期間原則上至八十八年三月二十六日止，如有必要得自
    動延長或縮短至供應額滿時。（二）兩造契約之所以無法履行，乃因被上訴人八
    十八年二月二十八日之支票跳票在先，上訴人將該支票交付給案外人許成淡，許
    成淡為上訴人之飼料供應商，供應飼料給上訴人及契約之相對人。（上訴人另與
    養鴨者王自郎、丁素霞訂立契約，由上訴人供應飼料，日後由其供應鴨隻給上訴
    人），茲因該支票退票，故許成淡不再供應飼料，王自郎、丁素霞不願出貨，上
    訴人要求被上訴人解決，被上訴人置之不理，此有許成淡之支付命令可證，故上
    訴人無法再供應鴨隻。（三）被上訴人以上訴人未按月交足八十萬元之鴨隻，故
    予以跳票，顯違誠信原則等語，資為抗辯。
三、兩造固就其等於八十七年七月二十七日訂立鴨肉供應契約，契約有效期間為八十
    七年七月二十七日至八十八年三月二十六日止，又契約雖約定八十七年農曆七月
    交付五千隻，八、九、十、十一、十二月每月交付一萬隻，共須交付被上訴人全
    鴨五萬五千隻。如違約定，須賠償被上訴人交付予上訴人之訂金總數四百萬元二
    倍，即八百萬元之違約金。然契約期限屆滿時，上訴人僅交付共四萬零五百三十
    六隻鴨子，而上訴人未依契約履行，尚欠鴨隻一萬四千四百六十四隻未交付被上
    訴人等情，並無爭執，並有上開鴨肉供應契約附卷可稽。惟被上訴人既以前詞置
    辯，則兩造之爭點，厥在「上訴人是否違約？」「兩造約定之違約金有無過高？
    應如何核減？」經查：
（一）惟按約定之違約金過高者，法院得減至相當之數額；又債務已為一部履行者，
      法院得比照債權人因一部履行所受之利益，減少違約金，民法第二百五十二條
      、第二百五十一條分別定有明文。又「按其約定之違約金過高者，得由法院依
      職權予以酌減。契約當事人約定之違約金是否過高，應依一般客觀之事實、社
      會經濟狀況、當事人實際上所受損害及債務人如能如期履行債務時，債權人可
      享受之一切利益為衡量標準。而債務已為一部履行者，法院亦得比照債權人所
      受利益，減少其數額。是當事人所受之一切消極損害（即可享受之預期利益）
      及積極損害，均應加以審酌。」最高法院八十四年度台上字第九七八號著為判
      決，可資參酌。
（二）查兩造就被上訴人主張上訴人僅給付之全鴨四萬五百三十六隻，與契約所定五
      萬五千隻，尚不足一萬四千四百六十四隻，該不足之全鴨數量，為兩造所不爭
      ，已如上述佔契約總數之比例約百分之二十六。易言之，上訴人已依約履行達
      百分之七十四左右之比例。雖上訴人又於本院主張不足之數量，係因被上訴人
      於契約屆期（即八十八年三月二十六日）前，在同年二月二十八日未兌現面額
      八十萬元之支票，先行違約等情，惟為被上訴人爭執，並否認違約，陳稱：係
      因上訴人未付足鴨隻，先行違約，始不願兌現該二月二十八日屆期之八十萬元
      支票等語。上訴人亦不諱言其有未依契約按月給付之情形，且與兩造契約之約
      定不合，自無從採憑。被上訴人前雖自始未就上訴人已給付之鴨隻主張違約，
      而予受領，然上訴人既已未依約按期給付，是否主張違約究係被上訴人權利之
      行使與否，上訴人非可置喙。嗣於八十八年農曆二月份依約期滿前，上訴人當
      月又未依約完全給付，為被上訴人止付上開面額八十萬元之支票票款，究應係
      被上訴人權利之行使，並無不當。上訴人雖於本院準備程序庭中陳稱：未按月
      交足八十萬元之鴨隻，該二月份亦已給付約五十四萬多元之鴨隻（上訴人之上
      訴理由狀則載為五八二七○○元，亦有不一致之情形），自被上訴人跳票後，
      即不敢再供貨云云（見本院八十九年六月二十三日準備程序筆錄），即依上訴
      人所述按月給付價值八十萬元之鴨隻，上訴人亦確有不足，矧依上訴人與被上
      訴人之契約約定，除第一次為五千隻全鴨外，其餘五次均為一萬隻，按其價格
      計算亦顯超過八十萬元之價值（即全鴨四隻為一箱，共約十一．三公斤為兩造
      所不爭，亦即約十八．八三台斤，每台斤五十元，如一萬隻，除以四後則價值
      為二五００×十八．八三×五十＝0000000元），則兩造間之按月給付
      交易額，應非在八十萬元左右，上訴人所為主張，即非事實，並無可採，從而
      ，被上訴人抗辯非其違約，係上訴人違約等情，即無不合，被上訴人使其所簽
      之支票不兌現，應無不當。
（三）又上訴人主張其可不按月份數量給付，只要在期間內付足即可，惟為被上訴人
      所爭執，並抗辯稱依薑母鴨之供應季節性，與每月供應數量顯有重要性，不能
      任意增減等語，並有上開兩造成立之鴨肉供應（買賣）契約、暨第六條約定違
      約金（訂金四百萬元之雙倍）之重罰可按。又上訴人主張該未兌現之八十萬元
      支票係訂約時即交付給上訴人作為訂金之用，當時雙方之真意為，每月交付之
      鴨隻如多於八十萬元，則該支票充為價金，被上訴人另開支票補足，如不足八
      十萬元則扣除交付數量價額，餘額充為下月之金額云云，惟兩造交易之金額既
      非如上訴人所云，已如上述，則其或多或少之情形，即非如上訴人之計算方法
      ，可以充為本月或下月之價金，且上訴人亦未據舉證以實其說，矧即如上訴人
      所言，上訴人嗣亦無補足或通知準備交付其餘鴨隻之情事。又依兩造既約定按
      月給付鴨隻情形、及訂金四百萬元之高額以觀，顯均有合意鴨隻應按月給付之
      嚴重意義，上訴人上開可以不按月給付數量，視鴨隻需要情形給付之變通說法
      暨每月八十萬元金額或多或少時抵充價金之說詞，均有輕忽契約之意。
（四）本件兩造約定之違約金總額八百萬元，就一般客觀事實、社會經濟不景氣狀況
      及被上訴人向上訴人買受全鴨五萬五千隻，與如實際損失造成被上訴人另轉向
      他人搜購之差價，一斤貴十元左右及殺鴨之工資十元（但內臟可以自行取得，
      售出價值亦約十元，此參照上訴人所提之損失計算表可按）非多等情，該違約
      金約定，所含損害賠償額之預定意義低，懲罰性之意義較高，應屬過高。本院
      併審酌上訴人若能如期履行債務時，本件被上訴人可得享受之利益，為順利賣
      出上揭鴨隻之利潤暨免予臨時搜購之損失；又依上訴人已給付全鴨四萬零五百
      三十六隻，與契約所定五萬五千隻，僅不足一萬四千四百六十四隻，該不足鴨
      子數量，佔契約總數之比例約百分之二十六即按上開計算方法，損失之利益約
      六十八萬零八百九十三元（14464÷4×18.83×10＝ 680893，元以下四捨五入
      ），揆諸首揭法條及實務意旨，本院認被上訴人所得請求之違約金，應減為六
      十八萬元，始為合理。從而，被上訴人本於契約關係，請求上訴人給付借款六
      十八萬元違約金及自起訴狀繕本送達上訴人之翌日（即八十八年十二月二十九
      日）起至清償日止，按週年利率百分五之法定利息，為有理由，逾此部分之違
      約金請求，為無理由。
四、綜上所述，原審判決固非無見，惟未詳推求被上訴人實際之損失價差如何，遽予
    認定，尚有未洽，自有可議，原審就超過上開應准許部分為上訴人敗訴之判決並
    准為假執行之宣告，自有未洽，上訴意旨指摘原判決不當，求予廢棄改判，為有
    理由。自應由本院改判如主文第一項、第二項所示。至於上開應准許部分，原審
    判命上訴人給付，並為假執行之宣告，核無違誤，上訴意旨，就此部分，仍執陳
    詞，指摘原判決不當，求予廢棄改判，為無理由，應予駁回其上訴。又所爭執之
    利益未逾一百萬元，既均不得上訴，上訴人雖於本院陳明願預供擔保請准免予假
    執行，即有未合，合併說明。
五、本件事証已臻明確，兩造其餘攻擊（被上訴人於本院主張尚有鴨塊供應部分，因
    與其於原審所為之主張齟齬不合，無從憑採）、防禦方法及証据資料，核與本件
    判決結果不生影響，毋庸再一一論述，併此敘明。
六、據上論結，本件上訴為一部有理由，一部無理由，依民事訴訟法第四百五十條、
    第四百四十九條第一項、第七十九條但書，判決如主文。
中      華      民      國    八十九    年      十一    月    二十八    日
                                    臺灣高等法院臺南分院民事第三庭
~B1審判長法官  林    輝    雄
~B2      法官  丁    振    昌
~B3      法官  莊    俊    華
右為正本係照原本作成。
不得上訴。
中      華      民      國    八十九    年      十二    月      二      日
~B法院書記官  侯    瑞    富


司法院資訊處製作；財團法人民間司法改革基金會備份。
